臺灣臺東地方法院刑事判決
110年度原訴字第10號
公  訴  人  臺灣臺東地方檢察署檢察官
被      告  蘇俊龍





選任辯護人  葉仲原律師(法扶律師)
上列被告因強盜等案件，經檢察官提起公訴（110年度偵字第286
號），本院判決如下：
    主  文
蘇俊龍犯攜帶兇器強盜罪，處有期徒刑肆年。又犯妨害公務罪，
處有期徒刑參月，如易科罰金，以新臺幣壹仟元折算壹日。
    事  實
一、蘇俊龍意圖為自己不法之所有，基於攜帶兇器強盜之犯意，
    於110年1月10日12時55分許，持客觀上足以對人之生命、身
    體安全構成威脅之水果刀1把，在張琳琳所經營位於臺東縣○
    ○市○○路0段000號之「E世代商場」内，以該水果刀指向站在
    櫃檯内之張琳琳，要求張琳琳任由其拿取櫃臺内之現金，而
    後張琳琳與蘇俊龍互相拉扯並奪下該水果刀，蘇俊龍又持放
    置在店内櫃臺上客觀上足以對人之生命、身體安全構成威脅
    之剪刀1把逼向張琳琳，以此強暴、脅迫之方式至使張琳琳
    不能抗拒，張琳琳趁隙再次奪取剪刀，蘇俊龍因未能順利取
    得財物而離去；嗣於同日13時許，蘇俊龍接續上開攜帶兇器
    強盜之犯意，再度進入店内，並以右手食指指向張琳琳，張
    琳琳見狀因害怕蘇俊龍再持兇器對之脅迫，而在店内角落躲
    避，蘇俊龍因此順利拿取店内櫃臺抽屜内之現金新臺幣（下
    同）4,341元得手（已發還張琳琳）。蘇俊龍得手後，見臺
    東縣警察局臺東分局寶桑派出所副所長楊禮逞、警員黃念慈
    、劉俞成等人獲報到場，另基於妨害公務之犯意，持搶得之
    零錢朝警員楊禮逞丟擲，並於逮捕過程中極力反抗，致警員
    楊禮逞受有右手無名指挫傷等傷害；警員劉俞成則受有右腳
    腳踝扭傷等傷害（所涉傷害部分罪嫌，均未經告訴），以上
    開方式對依法執行職務之警員楊禮逞、劉俞成施以強暴。
二、案經臺東縣警察局臺東分局報告臺灣臺東地方檢察署檢察官
    偵查起訴。
    理  由
壹、證據能力部分：
一、按被告以外之人於審判外之陳述，雖不符刑事訴訟法第159 
    條之1 至之4 等4 條之規定，而經當事人於審判程序同意作
    為證據，法院審酌該言詞陳述或書面陳述作成時之情況，認
    為適當者，亦得為證據；當事人、代理人或辯護人於法院調
    查證據時，知有刑事訴訟法第159 條第1 項不得為證據之情
    形，而未於言詞辯論終結前聲明異議者，視為有前項之同意
    ，同法第159 條之5 定有明文。本院下述所引用被告以外之
    人於審判外之陳述，被告及辯護人於本院審理時均同意作為
    證據（見本院110年度原訴字第10號刑事一般卷宗【下稱本
    院卷】第104頁、第514至516頁），本院審酌各項證據作成
    時之情況，認為並無不可信或不適當之情事，依刑事訴訟法
    第159 條之5 第1 項規定，均有證據能力。
二、另其他非供述證據部分，本院於審判期日，依各該證據不同
    之性質，以提示或告以要旨等法定調查方法逐一調查，並使
    當事人表示意見，本院亦查無法定證據取得禁止或證據使用
    禁止之情形，故認所引用各項證據資料，均具有證據能力。
貳、實體部分：
一、認定犯罪事實之理由暨所憑證據
　㈠事實欄所載之犯罪事實，均據被告於警詢、偵訊及本院準備
    程序、審判期日時坦承在卷（見臺東縣警察局臺東分局信警
    偵字第1100000940號卷【下稱警卷】第2至9頁，臺灣臺東地
    方檢察署110年度偵字第286號卷【下稱偵卷】第33至39頁，
    本院卷第27至31、517至519頁），核與證人即被害人張琳琳
    於警詢之證述情節互核相符（見警卷第10至16頁），並有寶
    桑派出所員警職務報告1份、臺東縣警察局臺東分局扣押筆
    錄、扣押物品目錄表、贓物認領保管單、刑案現場測繪圖、
    現場監視器錄影擷取照片、刑案現場照片、員警密錄器擷取
    照片、扣押物品照片、員警傷勢照片共36張、臺東縣警察局
    勤務指揮中心受理110報案紀錄單、臺東縣警察局當事人酒
    精測定紀錄表(蘇俊龍)、呼氣酒精測試器檢定合格證書、警
    方密錄器光碟1片（見警卷第1、21至25、27至49頁；偵卷資
    料袋）在卷可稽，自足認被告前開任意性之自白係與事實相
    符，亦有上開證據可資補強，堪信為真實。
　㈡從而，本件事證明確，被告前揭攜帶兇器強盜，及妨害公務
    之犯行，均洵堪認定。
二、論罪科刑
  ㈠按刑法所謂兇器，其種類並無限制，凡客觀上足以對人之生
    命、身體、安全構成威脅，具有危險性之兇器均屬之，且祇
    須行為時攜帶此種具有危險性之兇器為已足，並不以攜帶之
    初有行兇之意圖為必要（最高法院79年台上字第5253號判例
    意旨可資參照），查被告所持以犯強盜罪所用之水果刀1把
    及剪刀1把，均係質地堅硬且鋒利，依一般社會觀念自足以
    對人之生命、身體、安全構成威脅，而具有危險性，自為兇
    器無訛。
  ㈡再按強盜罪之強暴、脅迫，以所施用威嚇之程度，客觀上足
    以壓抑被害人之意思，至使不能抗拒為已足，至施用之威嚇
    手段，客觀上是否足以壓抑被害人之意思自由，應依一般人
    在同一情況下，其意思自由是否因此受壓制為斷，不以被害
    人之主觀意思為準；又強盜罪之所謂「不能抗拒」，係指行
    為人所為之強暴、脅迫等不法行為，就當時之具體事實，予
    以客觀之判斷，足使被害人身體上或精神上達於不能或顯難
    抗拒之程度而言（最高法院87年度台上字第3705號及94年度
    台上字第 2266號判決意旨可資參考）。查被告於110年1月1
    0日12時55分許，先後持水果刀及剪刀指向被害人張琳琳之
    方式，施強暴、脅迫壓抑被害人之意思自由，雖被害人於過
    程中先與被告拉扯並奪下水果刀，而後又奪下被告所持之剪
    刀，然在被告於同日13時許，接續前開強盜犯意再度進入店
    內時，被害人見到被告，即因害怕被告再次持兇器脅迫而在
    角落躲避，足徵被告前開手段係在被害人張琳琳生命、身體
    、自由法益陷於危殆之情狀下，壓迫其意思自由，以一般人
    在同一情狀下，被害人之意思自由顯達不能抗拒之程度，甚
    為明確。
  ㈢是核被告所為，係犯刑法第328 條第1 項之強盜罪，而有同
    法第321條第1項第3款攜帶兇器之情形，應論以同法第330條
    第1項之加重強盜罪，及刑法第135條第1項之妨害公務罪。
    被告所犯前開2罪，犯意個別，行為互殊，應予分論併罰。
  ㈣刑之加重、減輕：
　　⒈按被告構成累犯之事實及應加重其刑之事項，均應由檢察
      官主張並具體指出證明之方法後，經法院踐行調查、辯論
      程序，方得作為論以累犯及是否加重其刑之裁判基礎。又
      所謂檢察官應就被告構成累犯事實「具體指出證明方法」
      ，係指檢察官應於法院調查證據時，提出足以證明被告構
      成累犯事實之前案徒刑執行完畢資料，例如前案確定判決
      、執行指揮書、執行函文、執行完畢（含入監執行或易科
      罰金或易服社會勞動執行完畢、數罪係接續執行或合併執
      行、有無被撤銷假釋情形）文件等相關執行資料，始足當
      之。至一般附隨在卷宗內之被告前案紀錄表，係司法機關
      相關人員依憑原始資料所輸入之前案紀錄，僅提供法官便
      於瞭解本案與他案是否構成同一性或單一性之關聯、被告
      有無在監在押情狀等情事之用，並非被告前案徒刑執行完
      畢之原始資料或其影本，是檢察官單純空泛提出被告前案
      紀錄表，尚難認已具體指出證明方法而謂盡其實質舉證責
      任(最高法院刑事大法庭110年度台上大字第5660號裁定意
      旨參照)。查本件起訴書固於犯罪事實欄記載被告構成累
      犯之前科，並主張被告應依刑法第47條第1項累犯規定加
      重其刑度，然就被告構成累犯之事實及應加重其刑事項，
      僅提出被告前案紀錄表，而未具體指出證明之方法，依前
      大法庭裁定意旨，本案被告不論以累犯，但列為刑法第57
      條第5款所定「犯罪行為人之品行」之審酌事項(詳後述)
      。　　
　　⒉被告之辯護人為其辯護稱：被告有精神疾病，認知能力較
      低，雖涉犯本案犯行但因有刑法第19條第2項減輕刑責之
      適用等語。經查：
  　　⑴按刑法第19條規定：「行為時因精神障礙或其他心智缺
        陷，致不能辨識其行為違法或欠缺依其辨識而行為之能
        力者，不罰。行為時因前項之原因，致其辨識行為違法
        或依其辨識而行為之能力，顯著減低者，得減輕其刑。
        前二項規定，於因故意或過失自行招致者，不適用之」
        ；參諸該條立法理由所示，刑法第19條第1項、第2項分
        別依生理學與心理學混合之立法方式，明確界定其精神
        障礙或其他心智缺陷之判斷標準。又關於責任能力之內
        涵，包含行為人辨識其行為違法之能力，以及依其辨識
        而行為之能力。至責任能力有無之判斷標準，多認以生
        理學及心理學之混合立法體例。易言之，區分其生理原
        因與心理結果二者，則就生理原因部分，實務即可依醫
        學專家之鑑定結果為據，而由法官就心理結果部分，判
        斷行為人於行為時，究屬無責任能力或限制責任能力與
        否。在生理原因部分，以有無精神障礙或其他心智缺陷
        為準；在心理結果部分，則以行為人之辨識其行為違法
        ，或依其辨識而行為之能力，是否屬不能、欠缺或顯著
        減低為斷，是依刑法第19條關於行為人在精神狀況下責
        任能力之判斷標準，在於行為人有無不能辨識其行為違
        法之能力，或其辨識之能力有無顯著減低之情形。申言
        之，被告於行為之際，是否確有不能辨識其行為違法之
        能力或辨識能力顯著降低，應由法院依據行為當時所有
        之客觀狀態及行為之每一細節（例如：行為前、中及後
        之反應狀態）等綜合判斷之；又依刑法第19條規定，刑
        事責任能力，係指行為人犯罪當時，理解法律規範，辨
        識行為違法之意識能力，與依其辨識而為行為之控制能
        力。行為人是否有足以影響意識能力與控制能力之精神
        障礙或其他心理缺陷等生理原因，因事涉醫療專業，固
        應委諸於醫學專家之鑑定，然該等生理原因之存在，是
        否致使行為人意識能力與控制能力欠缺或顯著減低之心
        理結果，係依犯罪行為時狀態定之，故應由法院依調查
        證據之結果，加以判斷（最高法院96年台上字第6368號
        判決意旨參照）；查刑事責任能力之內涵，包括行為人
        辨識其行為違法之能力，以及依其辨識而行為之能力。
        至責任能力之有無及高低，可分為生理原因及心理結果
        二部分，生理原因部分，以有無精神障礙或其他心智缺
        陷為準，此屬精神醫學問題；而心理結果部分，則以行
        為人之辨識其行為違法，或依其辨識而行為之能力，是
        否屬不能、欠缺或顯著降低為斷，應由法院依調查證據
        之結果，綜合判斷之（最高法院98年度台上字第1570號
        判決意旨參照）。
  　　⑵本院依辯護人聲請將被告送請臺北榮民總醫院臺東分院
        鑑定被告於本案行為時之精神狀態，該院鑑定之結論略
        為：「被告案發時雖有思覺失調症相關疾患，且未按醫
        囑服藥。但案發前一個月至案發時，被告並無因為思覺
        失調症干擾導致情緒明顯波動，也無明顯生活功能或人
        際互動溝通障礙，更無處理事情判斷上的明顯障礙，顯
        見直至案發當時，被告並未處於思覺失調症急性發作期
        ，而仍於該症狀緩解期，該精神疾病對被告案發當下反
        應無直接干擾或影響。被告在心理衡鑑時態度合作，衡
        鑑顯示被告並無智能障礙（該疾患可能導致行為衝動控
        制能力、問題判斷與解決能力、執行工作的專注與持續
        度受影響）及其認知後遺症。測驗雖呈現被告有較敏感
        的人際感受，容易覺得自己被排拒，故尋求外界資源的
        能力較預期差，而其個性特質傾向獨立去克服生活壓力
        與困擾（即使超過自身能力），但未受精神症狀如妄想
        幻覺明顯影響導致嚴重扭曲失序，案發前至少一月間到
        案發時，被告日常生活活動也無明顯異常表現。且測驗
        也顯示被告的行為偏好常採取逃避的方式處理困境（依
        個案的陳述，應是使用酒精或安眠藥物），因此被告於
        使用酒精或安眠類藥物後易有衝動控制不佳的行為，但
        被告個性也使其無法記取過去犯錯經驗教訓，而傾向於
        順著自己的需要率性而為。同時依照被告描述案發當日
        表現，對時間，案發前活動，服藥飲酒先後順序及時序
        ，甚至案發過程時序與活動等，都能清楚描述，顯示被
        告雖有飲酒與服藥，在長期飲酒配藥物使用狀況下，被
        告身體已有明顯耐受性，至案發當時使用量不足以讓被
        告有明顯嚴重的平衡障礙或判斷障礙。反而是被告長期
        過度依賴簡化的行為反應模式，試圖用簡單直接方式應
        付外界複雜的情境，傾向於忽略現實世界道德與法律規
        範，或僅基於當前的喜好而衝動行事，而並未能仔細思
        考後果，推論其仍應可知道『犯行』及『罪責』之關連性，
        故犯案後遇警圍捕會逃避及抗拒，試圖離開現場。因此
        ，被告案發前，到案發及被捕當時行為反應並無因精神
        障礙及心智缺陷，致辨識其行為違法或欠缺依其辨識而
        行為之能力有不能辨別或顯著降低之情形」等語，有臺
        北榮民總醫院臺東分院111年3月2日北總東醫企字第111
        4100081號函暨函附蘇俊龍精神鑑定報告書（見本院卷
        第454-1至471頁）在卷可參。
　  　⑶細繹上開鑑定報告內容，就被告行為時精神狀態診斷之
        形成，乃由鑑定醫師參考被告口述、本院相關卷宗資料
        ，根據被告之過去生活史及病史、精神疾病史、鑑定時
        精神狀態檢查、目前之社會功能、事發前、後及當時之
        精神狀態、心理測驗等精神狀態檢查以及本案相關卷宗
        做出的臨床判斷，而非僅由被告自述得知，且鑑定結論
        認本案案發時被告雖有思覺失調症，但於案發時處於症
        狀緩解期，該精神疾病對被告案發當下反應無直接干擾
        或影響；且被告於行為前雖有使用酒精或安眠類藥物，
        但至案發當時使用量不足以讓被告有明顯嚴重的平衡障
        礙或判斷障礙，顯然被告生理上並無任何精神障礙或心
        智缺陷，自無刑法第19條第2項減輕刑責之適用，是上
        開辯護人之辯護要旨尚非可採。
　  ⒊另刑之量定，為求個案裁判之妥當性，法律固賦予法院裁
      量權，但此項裁量權之行使，除應依刑法第57條規定，審
      酌行為人及其行為等一切情狀，為整體之評價，並應顧及
      比例原則與平等原則，使罪刑均衡，輕重得宜，以契合社
      會之法律感情。又刑法第59條規定犯罪之情狀可憫恕者，
      得酌量減輕其刑，其所謂「犯罪之情狀」，與同法第57條
      規定科刑時應審酌之一切情狀，並非有截然不同之領域，
      於裁判上酌減其刑時，應就犯罪一切情狀（包括同法第57
      條所列舉之10款事項），予以全盤考量，審酌其犯罪有無
      可憫恕之事由（即有無特殊之原因與環境，在客觀上足以
      引起一般同情，以及宣告法定低度刑，是否猶嫌過重等等
      ），以為判斷。再刑法第59條所規定之酌量減輕其刑，係
      裁判上之減輕，必以犯罪之情狀顯可憫恕，認為科以最低
      度刑仍嫌過重者，始有其適用。如別有法定減輕之事由者
      ，應優先適用法定減輕事由減輕其刑後，猶嫌過重時，方
      得為之。經查：
　　　⑴被告所為攜帶兇器強盜之犯行固值非難，惟被告犯後坦
        承犯行，態度尚佳，且強盜之金額僅4,341元，並已發
        還被害人，有贓物認領保管單1紙（見警卷第27頁）在
        卷可佐，被害人所受損害已有減輕，而刑法第330條第1
        項之罪之法定本刑為7年以上有期徒刑，不可謂不重，
        而依本件被告犯案情節、不法所得、事後坦承犯行之態
        度，及被告於行為時處於思覺失調症之症狀緩解期以觀
        ，實屬情輕法重，在客觀上足以引起一般之同情，顯有
        堪資憫恕之處，爰依刑法第59條之規定酌量減輕其刑。
　　　⑵至於被告所為妨害公務部分，依刑法第135條第1項規定
        ，為法定本刑為3年以下有期徒刑、拘役或9千元以下罰
        金之罪，且依被告所犯情節，未有情輕法重之情形，故
        無刑法第59條規定之適用，附此敘明。
  ㈤爰審酌被告正值青壯，竟不思循合法途徑賺取所需，因一時
    衝動行事，而先後持水果刀及剪刀脅迫以強取他人財物，所
    為不僅欠缺尊重他人財產權之觀念，並使被害人受相當驚嚇
    ，且明知警員依法執行警察勤務，竟持搶得之零錢朝警員丟
    擲，並於逮捕過程中極力反抗，造成警員受傷（所涉傷害罪
    嫌部分，均未據告訴），侵害警察機關執行職務之嚴正性，
    輕視國家公權力之執行，損害社會秩序及國家公權力之正當
    執行，所為甚有不該，自應予非難；惟念及被告犯後坦承全
    部犯行，犯後態度良好，亦深具悔意，併考量所強盜之財物
    4,341元已歸還被害人，有贓物認領保管單1紙（見警卷第27
    頁）在卷可查，被害人損害已有減輕；衡酌被告前於105年
    至110年間有因公共危險案件經法院論罪科刑及執行完畢紀
    錄，有臺灣高等法院被告前案紀錄表（見本院卷第497至505
    頁）；兼衡其於本院審理時自陳教育程度為國中肄業，職業
    鐵工，月收入2萬元，無須扶養他人，家庭經濟狀況貧寒等
    一切具體情狀，暨檢察官、被告及辯護人就量刑之意見，分
    別量處如主文所示之刑，並就得易科罰金部分，諭知易科罰
    金之折算標準。
三、沒收部分：
　㈠按供犯罪所用、犯罪預備之物或犯罪所生之物，屬於犯罪行
    為人者，得沒收之。但有特別規定者，依其規定，刑法38條
    第2 項定有明文。經查，扣案之水果刀1把及剪刀1把，為被
    告供作本案犯罪所用，然水果刀為被告之朋友所有，而剪刀
    為放置於現場櫃臺之物，均非被告所有，業據被告於本院審
    理時陳明在卷（見本院卷第514頁），爰不予宣告沒收。
　㈡按犯罪所得已實際合法發還被害人者，不予宣告沒收或追徵
    ，刑法第38條之1 第5 項定有明文。經查，本案被告所強盜
    之財物（即1元硬幣191枚、5元硬幣20枚、10元硬幣180枚、
    50元硬幣45枚，價值4,341元），均已實際由被害人領回，
    業如上述，爰不予宣告沒收或追徵。
據上論斷，應依刑事訴訟法第299 條第1 項前段，刑法第330 條
第1 項、第135條第1項、第59條、第41條第1項前段，判決如主
文。
本案經檢察官邱亦麟提起公訴，檢察官洪清秀到庭執行職務。
中　　華　　民　　國　　111 　年　　5 　　月　　19　　日
                  刑事第二庭  審判長法  官  蔡立群
                                    法  官  姚亞儒
                                    法  官  徐晶純
以上正本證明與原本無異。
如不服本判決應於收受送達後20日內向本院提出上訴書狀，並應
敘述具體理由；其未敘述上訴理由者，應於上訴期間屆滿後20日
內向本院補提理由書（均須按他造當事人之人數附繕本）。「切
勿逕送上級法院」。告訴人或被害人對於本判決如有不服，請書
具不服之理由狀，請求檢察官上訴者，其上訴期間之計算係以檢
察官收受判決正本之日期為準。
                                    書記官  尹  瑋
中　　華　　民　　國　　111 　年　　5 　　月　　20　　日
　　
附錄本案論罪科刑法條：
中華民國刑法第330條第1項
犯強盜罪而有第 321 條第 1 項各款情形之一者，處 7 年以上
有期徒刑。

中華民國刑法第135條第1項
對於公務員依法執行職務時，施強暴脅迫者，處三年以下有期徒
刑、拘役或三十萬元以下罰金。